【裁判字號】    98,交聲,1160
【裁判日期】    980515
【裁判案由】    聲明異議
【裁判全文】
臺灣高雄地方法院交通事件裁定        98年度交聲字第1160號
原處分機關  交通部公路總局高雄區監理所
異  議  人
即受處分人  甲○○
上列異議人即受處分人因違反道路交通管理處罰條例案件，對於
交通部公路總局高雄區監理所民國98年4 月17日所為之處分（原
處分案號：高監自裁字裁80-NO0000000號），聲明異議，本院裁
定如下：
    主  文
原處分關於罰鍰新臺幣肆萬元之處分撤銷。
前項撤銷部分不罰。
其他異議駁回。
    理  由
一、聲明異議意旨略以：異議人即受處分人甲○○（下略稱異議
    人）於民國96年5 月6 日凌晨2 時26分許，飲酒後其呼氣酒
    精濃度超過每公升0.55毫克以上之標準（每公升0.63毫克）
    ，仍駕駛車牌號碼VI-0229 號自小客車，行經高雄縣茄萣鄉
    ○○路51號前為警查獲製單舉發，原處分機關因而裁處異議
    人新臺幣（下同）49,500元罰鍰，並吊扣駕駛執照12個月及
    施以道安講習；惟異議人因上開公共危險犯行，業經臺灣高
    雄地方法院檢察署檢察官以96年度偵字第14577 號為緩起訴
    處分確定，並已履行緩起訴處分所附繳納4 萬元予高雄縣政
    府教育局之條件，是原處分機關對此行為重複開罰，顯然違
    反「一事不兩罰」之原則，為此依法聲明異議，請求撤銷原
    處分有關交通罰鍰部分等語。
二、按汽車駕駛人，駕駛汽車經測試檢定有下列情形之一者，處
    15,000元以上60,000元以下罰鍰，並當場移置保管其車輛及
    吊扣其駕駛執照1 年；因而肇事致人受傷者，並吊扣其駕駛
    執照2 年；致人重傷或死亡者，吊銷其駕駛執照，並不得再
    考領：(一)酒精濃度超過規定標準。又汽車駕駛人，有下列情
    形之一者，應接受道路交通安全講習：(二)有第35條第1 項規
    定之情形。道路交通管理處罰條例第35條第1 項第1 款、第
    24條第1 項第2 款分別定有明文。次按行政罰法第26條規定
    ：「一行為同時觸犯刑事法律及違反行政法上義務規定者，
    依刑事法律處罰之。但其行為應處以其他種類行政罰或得沒
    入之物而未經法院宣告沒收者，亦得裁處之。前項行為如經
    不起訴處分或為無罪、免訴、不受理、不付審理之裁判確定
    者，得依違反行政法上之義務規定裁處之」，同法第1 條規
    定：「違反行政法上義務而受罰鍰、沒入或其他種類行政罰
    之處罰時，適用本法。但其他法律有特別規定者，從其規定
    。」而上開道路交通管理處罰條例第35條第1 項第1 款規定
    ，係對行為人違反行政法上義務規定之裁處，且該條例關於
    一行為同時觸犯刑事法律及違反行政法上義務規定者，並無
    特別規定，故若汽車駕駛人一個酒後駕車行為，經測試檢定
    酒精濃度超過規定標準，而同時涉有刑法第185 條之3 公共
    危險罪嫌時，道路交通管理處罰機關除有行政罰法第26條第
    1 項但書得處以其他種類行政罰者之情形，得裁處其他種類
    行政罰外，關於罰鍰部分，即應依上開行政罰法第26條及道
    路交通管理處罰條例第10條規定移送地方法院檢察署處理，
    除於移送後再有上開行政罰法第26條第2 項得依違反行政法
    上義務規定裁處之情形外，不得逕依道路交通管理處罰條例
    第35條第1 項第1 款規定，裁處行為人罰鍰之行政罰。
三、按緩起訴處分於其緩起訴期間屆滿，且未經撤銷時，是否屬
    不起訴處分之一種，雖不無爭執；又於94年2 月5 日公布，
    並自95年2 月5 日施行之行政罰法第26條第1 項雖規定：「
    一行為同時觸犯刑事法律及違反行政法上義務規定者，依刑
    事法律處罰之。但其行為應處以其他種類行政罰或得沒入之
    物而未經法院宣告沒收者，亦得裁處之」，但於94年12月28
    日修正公布，並自95年7 月1 日施行之道路交通管理處罰條
    例第35條第8 項則規定；「... 前項（指有酒精濃度超過規
    定標準而駕駛車輛等情形）汽車駕駛人，經裁判確定處以罰
    金低於本條例第92條第3 項所訂最低罰鍰基準規定者，應依
    本條例裁決繳納不足最低罰鍰之部分」，依其性質道路交通
    管理處罰條例第35條第8 項應為行政罰法第26條第1 項之特
    別規定。按被告所犯為死刑、無期徒刑或最輕本刑3 年以上
    有期徒刑以外之罪，檢察官參酌刑法第57條所列事項及公共
    利益之維護，認以緩起訴為適當者，得定1 年以上3 年以下
    之緩起訴期間為緩起訴處分（刑事訴訟法第253 條之1） 。
    就要件而言，緩起訴基本上係認被告有犯罪嫌疑，而暫緩起
    訴，並得課被告予一定之負擔或指示 (同法第253 條之2 第
    1 項，是緩起訴處分是一種刑事處罰。緩起訴之被告依檢察
    官緩起訴處分命令，向公益團體繳納捐款，係履行檢察官為
    緩起訴處分命令，性質上自屬於處分金，與罰金無異。則修
    正後道路交通管理處罰條例第35條第8 項所規定之罰金，解
    釋上自應包括依檢察官處分命令，而向公益團體繳納捐款在
    內，異議人既依檢察官之緩起訴處分命令，向公益團體繳納
    捐款，即係履行檢察官為緩起訴處分命令，與受刑事處罰無
    異。
四、經查，本件異議人甲○○在飲酒後呼氣酒精濃度超過每公升
    0.55毫克（達每公升0.63毫克）情形下，騎乘車牌號碼VI-0
    229 號自小客車，於96年5 月6 日凌晨2 時26分許，行經高
    雄縣茄萣鄉○○路51號前為警查獲製單舉發，原處分機關因
    而裁處異議人49,500元罰鍰，並吊扣駕駛執照12個月及施以
    道安講習之事實，有高雄縣政府警察局舉發違反道路交通管
    理事件通知單、交通部公路總局高雄區○○○○○道路交通
    管理事件裁決書附卷可稽；又異議人因上開酒後駕車案件，
    經臺灣高雄地方法院檢察署檢察官於96年5 月31日以96年度
    偵字第14577 號為緩起訴處分（緩起訴期間為2 年，並命異
    議人應於緩起訴處分確定後3 月內支付4 萬元予高雄縣政府
    教育局），於96年6 月20日確定，異議人已依緩起訴內容繳
    交4 萬元予高雄縣政府教育局「地方教育發展基金專戶」之
    事實，有上開緩起訴處分書及臺灣高等法院被告前案紀錄表
    、高雄縣政府自行收納款項統一收據在卷足憑。準此，異議
    人以一酒後駕車之行為，同時觸犯刑事法律及違反行政法上
    義務，經檢察官依刑事法律為緩起訴處分，異議人並依據該
    緩起訴處分向高雄縣政府教育局支付4 萬元，該付款之性質
    與罰金相類，即無由再依違反行政法上義務之規定處罰之。
    另本件異議人之緩起訴期間雖未屆滿（於98年6 月19日屆滿
    ），仍有可能因有刑事訴訟法第253 條之3 第1 項各款情形
    而受撤銷緩起訴之處分，而繼續偵查或起訴，然檢察官撤銷
    緩起訴之處分時，被告已履行之部分，不得請求返還或賠償
    ，刑事訴訟法第253 條之3 第2 項定有明文，是縱使異議人
    所受之緩起訴處分嗣經撤銷，亦不影響其已履行向高雄縣政
    府教育局支付一定金額之事實。從而，原處分機關依道路交
    通管理處罰條例第35條第1 項第1 款規定，對異議人上開酒
    後駕車之違規行為予以裁罰時，其裁處罰鍰部分自無從再適
    用行政罰之必要。惟異議人所支付之緩起訴處分金僅4 萬元
    ，依上開規定尚須補繳不足最低罰鍰之部分即9,500 元（計
    算式：49,500－40,000＝9,500） ，始為適法，原處分機關
    逕以異議人酒精濃度超過規定標準，對其裁處罰鍰4 萬元部
    分，尚有未恰。
五、綜上，原處分機關上開罰鍰之行政裁罰，在4 萬元之範圍內
    ，尚有未洽，應由本院撤銷之，並為不罰之諭知，以資適法
    。至於原處分罰鍰9,500 元部分，仍應由異議人繳納，故異
    議人該部分之異議並無理由，應予駁回。另原處分機關裁處
    異議人吊扣駕駛執照12個月及施以道安講習部分，均屬其他
    種類之行政裁罰，於法並無不合，且異議人並未就此提出異
    議，自不在本件審理及撤銷之範圍內，附此敘明。
六、據上論斷，應依道路交通案件處理辦法第19條、第20條前段
    ，裁定如主文。
中    華    民    國    98    年    5     月    15    日
                    交通法庭  法  官  王俊彥
如不服本裁定應於送達後5 日內向本院提出抗告狀。
以上正本證明與原本無異。
中    華    民    國    98    年    5     月    15    日
                              書記官  鄭永媚


司法院資訊處製作；財團法人民間司法改革基金會備份。
